臺灣高等法院刑事判決　　　　　　　　　　　　　九十一年度上易字第三五號
　　上　訴　人　乙○○
　　即 自訴 人
　　被　　　告　丙　○
　　　　　　　　甲○○
右上訴人因被告等妨害自由案件，不服臺灣桃園地方法院九十一年度自字第一三三號
，中華民國九十一年十一月六日第一審判決，提起上訴，本院判決如左：
    主      文
上訴駁回。
    理      由
一、本案經本院審理結果，認第一審判決對被告丙○、甲○○為無罪之諭知，核無不
    當，應予維持，並引用第一審判決書記載之證據及理由（如附件）。
二、自訴人以：依自訴人於九十一年三月六日與被告等所簽訂協議書規定，自訴人於
    九十一年四月三十日前仍有占有使用車輛之權利，然被告等所任職之公司，竟於
    九十一年四月三十日前委託李貝斯特公司，於九十一年三月十四日派員強行將車
    輛取回並強制拍賣，自屬妨害自訴人行使權利云云。惟查，系爭車輛係於九十年
    一月二十日，由自訴人以附條件買賣方式向被告等所任職之桃苗汽車股份有限公
    司購得，依契約第一條規定，於全部價款尚未付清之前，該公司仍保有車輛所有
    權，有附條件買賣契約書影本在卷可稽，則被告等所任職桃苗汽車股份有限公司
    對該車輛得本於所有權人之資格而行使權利，殆無疑義。次查，右揭協議書係緣
    於自訴人未按約定履行清償責任，經該公司向臺灣桃園地方法院檢察署提出告訴
    ，該署以九十一年度偵字第一六二二號違反動產擔保交易法案件偵查中，由桃苗
    汽車股份有限公司與自訴人所訂立，依該協議書「雙方茲就臺灣桃園地方法院九
    十一年度偵字第一六二二號乙○○違反動產擔保交易乙案，業經雙方達成協議如
    后」，暨第二條「甲方受款同時願不再追溯乙方上開罪責」文義，該協議書顯係
    被告等任職公司就自訴人所犯違反動產擔保交易法刑事案件，與自訴人達成如何
    免除刑責之協定，並不能認自訴人按契約履行付款責任得因此而免除，從而被告
    等於自訴人未依原所簽訂附條件買賣契約付款情形下，將動產擔保交易標的物即
    自訴人使用之右揭車輛取回並聲請強制執行，自與刑法強制罪規定要件不符，自
    訴人執右揭理由，指摘原審判決不當而提起上訴，為無理由，應予駁回。
據上論斷，應依刑事訴訟法第三百七十三條、第三百六十八條判決如主文。
中    華    民    國      九十二      年      三      月      十一      日
                            臺灣高等法院刑事第十九庭
                                審判長法  官  許  國  宏
                                      法  官  洪  光  燦
                                      法  官  林  勤  純
右正本證明與原本無異。
本判決不得上訴。
                                      書記官  葉  瑩  庭
中    華    民    國      九十二      年      三      月      十二      日
附件：
臺灣桃園地方法院刑事判決                      九十一年度自字第一三三號
    自  訴  人  乙○○  男  四十一歲（民國○○年○月○○日生）
                        國民身分證統一編號：Ｆ一二四四八八九七號
                        住桃園縣龜山鄉○○村○鄰○○街三九號二樓
    被      告  丙○    男  七十三歲（民國○○年○月○○日生）
                        國民身分證統一編號：Ｆ一五四八九五八號
                        住台北市○○○路二一六巷五號三樓
                        居桃園縣中壢市○○路一六二號桃苗汽車股份有限公司
                甲○○  男  二十六歲（民國○○○年○月○日生）
                        國民身分證統一編號：Ｈ一二二七六二號
                        住桃園縣中壢市○○里○鄰○○路一二七號
                        居桃園縣中壢市○○路一六二號桃苗汽車股份有限公司
右被告因妨害自由案件，經自訴人提起自訴，本院判決如左：
    主    文
丙○、甲○○均無罪。
    理    由
一、本件自訴意旨略以：自訴人於民國九十一年一月二十日向「桃苗汽車股份有限公
    司」）（以下簡稱桃苗公司）購買車牌號碼五Ｌ－六０四六號之自用小客車一部
    ，總價金為新台幣（以下同）五十九萬九千元，頭期款為九萬九千元，餘款分期
    給付，每月一期，每期給付一萬三千九百十六元，自訴人繳付共八期款項後，因
    對於約定利率與實際利率有所出入，遂與桃苗公司（代表人為被告丙○、承辦人
    為被告甲○○）於九十一年三月六日達成協議，內容為：自訴人願於九十一年四
    月三十日前交付剩餘之全部車款；桃苗公司不得再以任何理由向自訴人要求金錢
    或任何財物補償。惟被告竟不遵守協議內容，於前述自用小客車仍為自訴人有使
    用權之時，即九十一年三月十四日，在自訴人工作之處所擅自將該車輛拖走，另
    經自訴人請求返還車輛，仍拒不返還，並將該車輛強制拍賣，拍賣時間及地點復
    未通知自訴人，其後又通知自訴人尚欠拍賣不足之餘額十一萬六千九百九十八元
    ，並以未交還自訴人之本票，向法院聲請查封自訴人及自訴人之妹之房屋，損害
    自訴人權益。因認被告等妨害自訴人行使權利，因而涉犯刑法第三百零四條之強
    制罪嫌等語。
二、按犯罪事實應依證據認定之，無證據不得推定其犯罪事實；又不能證明被告犯罪
    者，應諭知無罪之判決。刑事訴訟法第一百五十四條、第三百零一條第一項分別
定有明文。次按告訴人之告訴，係以使被告受刑事訴追為目的，是其陳述是否與
    事實相符，仍應調查其他證據以資審認，最高法院五十二年台上字第一三００號
    判例亦有明文，此一證據法則，於自訴案件當亦應適用於非代表國家行使追訴權
    之自訴人之陳述，且於非告訴乃論案件，亦應適用於被害人之陳述，自屬當然。
三、訊據被告等堅決否認有為妨害自訴人行使權利之強制罪犯行，辯稱：丙○為桃苗
    公司之法定代理人，對於本案既未參與亦不知情。甲○○於桃苗公司任法務一職
    ，於九十一年三月六日代理公司與自訴人簽訂之協議書，係因自訴人涉犯動產擔
    保交易法刑事責任，於偵查中達成和解所簽訂之和解內容，刑事部分已撤回對自
    訴人之告訴，和解內容並不包括民事強制執行之部分，且自訴人與桃苗公司購車
    所簽立之契約為附條件買賣契約，在自訴人未付清全部價款之前，桃苗公司保有
    該車輛之所有權，因自訴人積欠分期付款之款項，且將車輛藏匿於高雄市，桃苗
    公司係依據契約規定行使強制執行之權，委託李貝斯特汽車事業有限公司派人至
    高雄市將車取回，行使取車行為之人並非被告等人等語。
四、查自訴人指被告等涉犯刑法第三百零四條之罪，不外係以被告等違反桃苗公司與
    自訴人於九十一年三月六日所簽訂協議書之內容，強行將自訴人所使用之車輛取
    回，經自訴人請求返還，仍置之不理，違反協議書之內容，並將該車輛拍賣取償
    ，妨害自訴人行使權利等為據。惟查本案中強行將自訴人車輛自高雄市取回者，
    係桃苗公司委託李貝斯特汽車事業有限公司派員所為，並非被告二人所親為，業
    據自訴人不爭執在卷，是被告等並非本案實際行為人，堪可認定。惟被告等是否
    應負間接正犯之責，應係本院應予查明之重點。查本院自自訴人所提出之協議書
    內容觀之，與自訴人簽訂協議書者為桃苗公司，丙○係法定代理人，雖無被告甲
    ○○為代理之旨，然甲○○坦承係其代理桃苗公司與自訴人簽訂；再者，該協議
    書本即載明係針對自訴人於臺灣桃園地方法院檢察署九十一年度偵字第一六二二
    號違反動產擔保交易法刑事案件，所達成之和解，自與民事上之賠償無涉，更與
    桃苗公司依據買賣契約及強制執行法所得聲請強制執行之權利無涉。另查，桃苗
    公司與自訴人所簽訂之購車之買賣契約係「附條件買賣契約」，依據契約書第一
    條所示，自訴人在全部價款尚未付清以前，僅得占有領牌使用，桃苗公司仍保有
    車輛之所有權，而自訴人因有多期分期付款價款遲延給付，且車輛經移至高雄市
    使用，經桃苗公司認為違反動產擔保交易法，對之提起刑事告訴，亦為自訴人所
    不否認，是依據動產擔保交易法之規定及雙方契約書之內容，桃苗公司本得依法
    聲請強制執行，且為保障其所有之車輛，基於所有權之法理，桃苗公司自行派員
    取回桃苗公司本有所有權之車輛，尚無不許之理，何況桃苗公司亦依法向本院民
    事執行處聲請為點交之強制執行，有被告等所提出本院九十十一年四月十日桃院
    丁民執一字第五二八三號函影本一件在卷可查。再查，本案桃苗公司依法正當行
    使其權利，取回車輛後，始登報公告，於九十一年五月二日在桃園縣中壢市○○
    路○段四０六號拍賣該車輛，有被告所提出剪報影本一件在卷，是桃苗公司係在
    九十一年四月三十日之後，即自訴人未依協議書內容給付全部款項後，始拍賣該
    車輛，而依前述協議書第四條之約定所示，自訴人並未依上述協議事項辦理，視
    為協議未達成，桃苗公司則得依法提起民刑事訴訟，自訴人不得異議之內容觀之
    ，依雙方協議，被告等亦無違約致給付不能情事。至其後桃苗公司聲請查封自訴
    人及其妹許碧鳳之不動產，係就拍賣不足之餘額，對債務人（即自訴人）及連帶
    保證人（即自訴人之妹許碧鳳）依法求償，亦屬合法正當行使權利，查均無違法
    情事。且無證據證明取回車輛或其後正當行使權利時，被告等有對自訴人為何強
    暴或脅迫等強制手段。至自訴人認為桃苗公司違反協議書內容，於九十一年四月
    三十日前即強行取回車輛，依前述說明，該協議書不及於強制執行之程序，至於
    協議書內容第四條「提起民事訴訟」之範圍及停止條件之解釋，純屬民事上契約
    之解釋問題，與本案無涉，附此敘明。綜上所述，本院認被告等（且應為桃苗公
    司）與自訴人間至多僅係單純民事上契約等債務之問題，經本院於審理期日前曉
    諭自訴人撤回自訴，自訴人仍堅不撤回，本院僅有為實體審理。自訴人純係因不
    解民事法律之規定，及不知妥適運用其他訴訟途徑保障其權利，始提出本案自訴
    ，此種典型以刑事程序為終極思考之模式，而不願循國家為人民所設立之正當訴
    訟或非訟途徑，尋求符合事物本質之救濟，實不值鼓勵，又自訴人如此動輒濫用
    國家刑事訴訟資源，以圖實現私人間本屬民事糾紛之正義，妨害真正需要利用刑
    事訴訟制度之人行使權利之機會與時間，更屬憾事，均附此敘明。此外，本院在
    本案現存證據基礎上，依職權調查其他相關事證，仍查無其他積極之證據，足認
    被告等確有自訴人所指犯行，是不能證明被告等有罪，依法自應諭知無罪之判決
    ，以示審慎。
據上論結，應依刑事訴訟法第三百四十三條、第三百零一條第一項，判決如主文。
中    華    民    國      九十一      年      十一      月      六      日
                                臺灣桃園地方法院刑事第二庭
                                    法  官  錢  建  榮
右正本證明與原本無異。
如不服本判決，應於判決送達後十日內向本院提出上訴狀( 應附繕本 )，上訴於
臺灣高等法院。
                                    書記官  劉  寶  霞
中    華    民    國      九十一      年      十一      月      八      日
